最高法院民事判決　　　　　　　　　　　　　　　八十七年度台上字第一○九五號
　　上　 訴　 人
　　（參加原告）　台灣省農工企業股份有限公司
　　法 定代理 人　林士元
　　訴 訟代理 人　陳金泉律師
　　上　 訴　 人
　　（參加被告）　台灣工礦股份有限公司
　　法 定代理 人　張成達
　　訴 訟代理 人　顧姚仁律師
　　　　　　　　　牛湄湄律師
　　　　　　　　　李
　　　　　　　　　陳君漢律師
　　被　上訴　人
　　（參加被告）　台北市政府
　　法 定代理 人　陳水扁
　　訴 訟代理 人　林永頌律師
　　　　　　　　　周承武律師
右當事人間請求返還土地等事件，上訴人對於中華民國八十六年四月二十一日台灣高
等法院第二審更審判決（八十五年度上更(七)字第一八三號），各自提起上訴，本院判
決如左：
    主  文
原判決除假執行部分外廢棄，發回台灣高等法院。
    理  由
本件上訴人台灣工礦股份有限公司（下稱工礦公司）主張：坐落台北市○○區○○段
一小段四八九號（重測前同區○○段一○之二號）土地內面積○點二七八九公頃（下
稱系爭土地）為伊所有。被上訴人台北市政府未完成撥用手續，又未依法徵收，竟於
民國四十五年間將之拓築為敦化南路使用，侵害伊之權利。經伊函催補償，先則同意
依四十五年間公告地價附加利息補償，繼則以系爭土地為省有公地，其僅為管理機關
而拒予補償等情，求為命被上訴人賠償伊不能使用收益系爭土地之損害新台幣（下同
）二億三千八百五十九萬零五百十七元之判決（關於請求被上訴人返還系爭土地部分
，業經判決工礦公司敗訴確定。）
上訴人台灣省農工企業股份有限公司（下稱農工公司），於原審以工礦公司及台北市
政府為被告，提起主參加訴訟，主張：系爭土地原為日據時期「高進產業株式會社」
（按土地登記簿記載為「株式會社高進商會產業」，下稱高進會社）所有，台灣光復
後由政府接收，並由台灣省行政長官公署工礦處（下稱省公署工礦處）接管。嗣政府
為加強組織，調整業務，乃籌組台灣工礦股份有限公司（下稱省營工礦公司），並經
行政院核准，將省公署工礦處直接督導之紡織等十二家公司撥在省營工礦公司旗下合
併經營。其後政府於四十四年間為實施耕者有其田政策，將當時省營工礦、台灣農林
股份有限公司（下稱農林公司）開放民營。民營工礦公司（即上訴人工礦公司）以選
擇分售方式取得一億元資產，其餘資產（包括農林公司剩餘資產）由政府另行籌設伊
公司之前身「台灣企業公司籌備處」（下稱籌備處）接管。伊因政府統治權之行使，
不待登記即當然取得所接管資產之所有權。系爭土地不在民營工礦公司所選擇一億元
資產範圍內，自屬伊公司接管之財產，工礦公司於開放民營時，隱匿未報，至五十一
年間始以「轉帳」為原因，辦理所有權移轉登記，其登記自屬無效。伊自得請求確認
系爭土地所有權仍屬於伊，並請求工礦公司將系爭土地之所有權移轉登記塗銷；被上
訴人未經徵收或完成撥用手續，將之闢為敦化南路使用，顯然侵害伊所有物等情，求
為確認系爭土地屬伊所有，並命工礦公司塗銷系爭土地所有權移轉登記，被上訴人將
系爭土地返還伊，如不能返還，應賠償伊三億零七百零六萬八千九百元本息之判決。
被上訴人台北市政府則以：伊奉准在系爭土地上開闢道路時，系爭土地屬台灣省政府
所有，省營工礦公司僅為管理機關。系爭土地並非工礦公司或農工公司所有，該二公
司自不得本於所有權行使權利。況上訴人之請求權均已罹於時效而消滅等語，資為抗
辯。
原審廢棄第一審所為如工礦公司上開聲明部分之判決，改判駁回其訴，並駁回農工公
司之訴及追加之訴，無非以：農林公司起訴後對被上訴人之請求，追加依土地法第一
百三十九條規定為其標的部分，被上訴人無異議而為本案之言詞辯論，應視為同意其
追加。次查系爭土地在重測前為台北市○○段一○之二號，係由同所一○號地分割而
出，於日據時期為高進會社所有，屬日產，台灣光復後，由我國取得所有權，而為公
有土地。嗣台灣省政府依公司法籌設省營工礦公司，經行政院以三十七年辰敬七外字
二六○五○號代電核准，將高進會社轉帳撥歸省營工礦公司合併經營。依公有土地劃
分原則第三條規定自屬台灣省有。台灣省政府四十年儉府綱丙字六一二五六號代電亦
謂應依公有土地劃分原則第三條規定，屬省有。嗣台灣省政府以四十年戌哿府綱地丁
字二八一一號代電，重新核定：各省營事業公司管有土地，依照行政院四十（丙）字
一五三一號訓令頒布「在台各生產事業機關土地權屬問題處理原則」第一條所定，惟
由各該公司取得所有權，其移轉登記程序一律先由各該公營公司以管理機關名義辦竣
公有土地囑託登記，再由各該公司提繳公司法人登記證件及行政院核准轉帳證明文件
，辦理所有權移轉登記。又以四一子銑府綸甲字○四九三七號代電明示申請移轉登記
時，應按契稅條例規定領用官契紙完納契稅及監證費。省營工礦公司乃於四十一年四
月五日聲請辦理省有土地所有權登記。系爭土地即為其中之一筆，並經地政機關登記
完畢。但省營工礦公司於四十二年八月五日完納契稅取得證明書後並未辦理所有權移
轉登記。至四十四年間省營工礦公司開放民營為上訴人工礦公司後，工礦公司始於五
十一年二月二十三日以轉帳為原因，聲請將系爭土地移轉登記在其名下，於同年三月
七日登記完畢。是系爭土地於五十一年三月七日前，在土地登記簿上登記之所有人為
台灣省政府。系爭土地於台灣光復後成為公有土地，經行政院核准轉帳撥歸省營工礦
公司合併經營，無非使其取得管理使用權，並非一經核准轉帳，即歸省營工礦公司所
有。行政院上開一五三一號訓令及台灣省政府上開二八一一號代電旨在允許省營事業
公司依一定移轉登記手續取得對其管理土地之所有權，自不因有上述訓令或代電使系
爭土地當然歸省營工礦公司所有。又省營工礦公司乃依公司法設立之私法人，行政院
前開訓令及台灣省政府上開代電許其得依公有土地囑託登記及所有權移轉登記手續取
得系爭公有土地所有權，省營工礦公司苟依此而為，係繼受取得土地所有權，並非基
於國家公權力之作用。再按四十一年間有效施行之契稅條例第二條規定：「本條例施
行後，……凡不動產之典賣、交換、贈與、分割之承受人及因占有而取得所有權人，
均應領用官印契紙，完納契稅。」是則契稅之納稅義務人，必先與他人訂有前開條文
所示之各項私法契約，始有繳納契稅之義務。由不動產繳納契稅證明書所載，省營工
礦公司依台灣省政府四一子銑府綸甲字○四九三七號代電，就系爭土地申請移轉登記
為其所有時，曾依契稅條例第二條、第三條及第十六條規定，領用官契紙，完納契稅
及監證費，省營工礦公司與台灣省政府間必訂有私法上之贈與契約。工礦公司、農工
公司均主張省營工礦公司係基於行政院上開訓令及台灣省政府上開代電，毋待登記當
然取得系爭土地所有權，自不足取。又系爭土地在被上訴人於四十五年間拓築為道路
前雖經台灣省政府贈與省營工礦公司，惟並未辦理所有權移轉登記，仍屬台灣省政府
所有，則被上訴人闢為道路後，依土地法第十四條第一項第五款規定，即不得為私有
，與原屬私有之公共交通道路，在未經徵收前仍應認為私有者不同。此為法律禁止私
有之規定，違反者無效。是系爭土地在被上訴人闢為道路後，雖曾於五十一年三月七
日移轉登記為工礦公司所有，其移轉登記為無效，工礦公司仍不能取得其所有權。從
而工礦公司以系爭土地為伊所有為由，依民法第七百六十七條規定請求被上訴人返還
，不能返還時應賠償伊損害，自非有據。次查省營工礦公司於四十四年間開放民營時
，依行政院四十四年一月十五日核定，經濟部四十四年一月十六日公布之實施耕者有
其田案農林公司、省營工礦公司移轉民營實施分售辦法及台灣省政府四四府財五字一
一七四三二號令核定之資產劃分辦法辦理改組減資。省營工礦公司改組後為上訴人工
礦公司（仍援用原名稱），資本額減為一億元，係以省營工礦公司原有資產選擇相等
價值額充之，其餘未經選擇之資產則劃歸新成立之上訴人農工公司接管。省營工礦公
司依上開分售辦法實施者無非分營，即將官股該當之資產移轉與農工公司，使省營工
礦公司成為民營性質，其人格之同一性並無變更。農工公司（籌備處）依台灣省政府
令接管省營工礦公司之資產，只是受台灣省政府指示取回該當官股之資產而已。省營
工礦公司之移轉行為，仍為私法人之法律行為，不動產仍須登記始能取得所有權。農
工公司主張其依政府令接管省營工礦公司之部分資產，係政府本於統治權行使之權力
作用，當然取得其應接管資產之所有權，自非可採。系爭土地原屬台灣省政府所有，
迄未辦理移轉登記為農工公司所有，農工公司自未取得系爭土地之所有權。從而農工
公司請求確認系爭土地為其所有，並請求工礦公司塗銷其所有權移轉登記，被上訴人
應返還土地，不能返還時，應賠償伊損害金三億零七百零六萬八千九百元及利息，不
應准許等詞，為其判斷之基礎。
查原審認定省營工礦公司就系爭土地申請移轉登記予該公司時，曾依契稅條例第二條
、第三條及第十六條規定，領用官契紙、完納契稅及監證費，自與台灣省政府訂有私
法上之贈與契約，工礦公司主張省營工礦公司係基於行政院上開訓令及台灣省政府上
開代電，毋待登記當然取得系爭土地所有權，自不足取云云。惟查工礦公司於原審主
張：台灣省政府四一、一、十六府綸甲字四九三七號代電以台灣省四十一年度契稅
應予恢復徵收，各公營事業機關管有土地於申請移轉登記時，應按契稅條例領用官契
，完納契稅及監證費。伊係依上開命令，領用官契紙，完納契稅及監證費，並非與台
灣省政府訂有贈與契約等語（見原審更(七)卷一宗六七頁、一○五頁背面）。倘此主張
屬實，則能否以省營工礦公司曾領用官契紙、繳納契稅及監證費，即認省營工礦公司
與台灣省政府間係訂立贈與契約，要非無疑。原審對工礦公司上開主張恝置不論，自
屬可議。次查系爭土地為日產，原屬高進會社所有，台灣光復之初，經濟部台灣區特
派員辦公處與台灣省行政長官公署工礦處會同進行接收日產，接收完成後於三十五年
五月一日成立紡織等十二家有限公司，由省公署工礦處督導經營，高進會社即撥在工
礦器材有限公司（下稱器材公司）名下經營（於三十七年器材公司消滅，其資產由省
營工礦公司接管－見外放移交清冊），三十五年九月間政府籌設省營工礦公司，並將
省公署直接督導經營之上開紡織等十二家公司撥在省營工礦公司名下經營，使省營工
礦公司成為該十二家公司之總公司，十二家公司成為省營工礦公司之分公司。（工礦
公司創立實錄、原審九六四號卷三五頁以後）。政府為達經營上開日資企業之目的，
依台灣省接收日人財產處理準則第三條，台灣省接收日資企業處理實施辦法規定，以
三十七年辰敬七外字第二六○五○號代電將系爭土地（尚有其他多筆土地）撥歸省營
工礦公司合併經營，其方式則由行政院及台灣省政府依上開訓令及代電，先囑託登記
為省有，再繳納契稅移轉登記為省營工礦公司所有。此項政府為經營日資企業而將公
有土地移轉登記為私法人所有之行為，能否謂係私經濟行為中之單純贈與行為，非無
研求之餘地。原審未遑詳求，即認其為贈與行為，尚有可議。又原審就系爭土地於省
營工礦公司依前開「移轉民營實施分售辦法」及「資產劃分辦法」辦理改組減資為民
營後，究竟屬於工礦公司或農工公司所有，未遑認定，遽以上開理由為工礦公司或農
工公司敗訴之判決，亦有未合。工礦公司或農工公司上訴論旨各自指摘原判決於己不
利部分違背法令，聲明廢棄，均為有理由。
據上論結，本件上訴人農工公司、工礦公司之上訴均為有理由。依民事訴訟法第四百
七十七條第一項、第四百七十八條第一項，判決如主文。
中      華      民      國    八十七    年      五      月     十四     日
                              最高法院民事第六庭
                                  審判長法官  蕭  亨  國
                                        法官  吳  正  一
                                        法官  楊  隆  順
                                        法官  陳  淑  敏
                                        法官  黃  義  豐
      右正本證明與原本無異
                                              書  記  官
中      華      民      國    八十七    年      五      月    二十五    日
